臺灣臺中地方法院民事判決　九十二年度訴字第四一二號
　　原　　　告　Ｉ○○
　　訴訟代理人　沈朝江律師
　　被　　　告　Ｇ○○
　　　　　　　　Ｅ○○
　　　　　　　　Ｚ○○　　　籍.
　　　　　　　　　　　　　　.
　　　　　　　　丁○○○　　住.
　 　　　　　 　申○○○　　.
　　　　　　　　Ｈ○○　　　住台北市松山區○○○路一一巷八一號六樓
　　　　　　　　黃○○○　　住.
　　　　　　　　ｂ○○○　　住台北市○○區○○路一段一九一號七樓
　　　　　　　　Ｄ○○　　　住.
　　　　　　　　Ｆ○○　　　住.
　　　　　　　　ｄ○○　　　籍設台北縣板橋市○○路八三號
　　　　　　　　　　　　　　現居台北縣板橋市○○里○○○路○段一四四巷三號
　　　　　　　　　　　　　　六.
　　　　　　　　Ｊ○○○　　住.
　　　　　　　　Ｕ○○　　　住.
　　　　　　　　酉○○○　　住.
　 　　　　　　 亥○○○　　.
　　　　　　　　Ｒ○○　　　住.
　　　　　　　　Ｓ○　　　　住.
　　　　　　　　Ｔ○○　　　住.
　　　　　　　　Ｗ○○　　　住.
　　　　　　　　Ｙ○○　　　住.
　　　　　　　　Ｘ○○　　　住.
　 　　　　　　 Ｏ○○　　　.
　　　　　　　　Ｑ○○　　　籍.
　　　　　　　　　　　　　　現.
　　　　　　　　Ｐ○○　　　住.
　　　　　　　　Ｎ○○　　　住.
　 　　　　　　 Ｍ○○　　　.
　　　　　　　　Ｌ○○　　　籍.
　　　　　　　　　　　　　　現.
　　　　　　　　戌○○○　　住.
　　　　　　　　ｃ○○　　　住.
　 　　　　　　 Ｖ○○　　　.
　 　　　　　　 寅○○　　　.
　　　　　　　　辰○○　　　住.
　　　　　　　　卯○○　　　住.
　　　　　　　　乙○○　　　住.
　　　　　　　　巳○　　　　住.
　　　　　　　　癸○○　　　住.
　　　　　　　　午○○　　　住.
　　　　　　　　未○○　　　住.
　　　　　　　　ａ○○○　　住.
　　　　　　　　　　　　　　號.
　　　　　　　　甲○○○　　住.
　　　　　　　　己○○　　　住.
　　　　　　　　辛○○　　　住台北市○○區○○里○○街五十四巷二弄六號四樓
　　　　　　　　庚○○　　　住.
　　　　　　　　壬○○　　　住.
　　　　　　　　丑○○　　　住.
　 　　　　　　 子○○　　　.
　 　　　　　　　　　　　　 .
　　　　　　　　Ｋ○○　　　住.
　　　　　　　　宙○○　　　住.
　　　　　　　　宇○○　　　住.
　　　　　　　　Ａ○○　　　住.
　　　　　　　　天○○　　　住.
　　　　　　　　玄○○　　　住.
　 　　　　　　 地○○　　　.
　　　　　　　　丙○○○　　住.
　　　　　　　　Ｃ○　　　　住台北市○○區○○里○○路○段二九七號
　　　　　　　　戊○○　　　住.
　　　　　　　　Ｂ○○　　　住.
右當事人間請求分割共有物事件，經本院於中華民國九十二年十二月十八日辯論終結
，判決如下：
    主　　文
被告Ｅ○○、Ｚ○○、丁○○○、申○○○、Ｈ○○、黃○○○、ｂ○○○、Ｄ○○
、Ｆ○○、ｄ○○、Ｊ○○○、Ｕ○○、酉○○○、亥○○○、Ｒ○○、Ｓ○、Ｔ○○、Ｗ○○、Ｙ○○、Ｘ○○、Ｏ○○、Ｑ○○、Ｐ○○、Ｎ○○、Ｍ○○、Ｌ○○
、戌○○○、ｃ○○、Ｖ○○、寅○○、辰○○、卯○○、乙○○、巳○、癸○○、
午○○、未○○、ａ○○○、甲○○○、己○○、辛○○、庚○○、壬○○、丑○○
、子○○、Ｋ○○、宙○○、宇○○、Ａ○○、天○○、玄○○、地○○、丙○○○
、Ｃ○、戊○○、Ｂ○○應就其等被繼承人蔡秋旺所遺坐落台中縣豐原市○○段第四
八三之一號、地目建、面積０．０二四七公頃土地，應有部分二分之一辦理繼承登記
。
兩造共有右揭地號土地，分割方法為如附圖乙案所示Ｃ部分面積０．００七四一公頃
分歸被告Ｇ○○取得，Ｂ部分面積０．００四九四公頃分歸原告取得，Ａ部分面積０
．０一二三五公頃分歸被告Ｅ○○、Ｚ○○、丁○○○、申○○○、Ｈ○○、黃○○○、ｂ○○○、Ｄ○○、Ｆ○○、ｄ○○、Ｊ○○○、Ｕ○○、酉○○○、亥○○○
、Ｒ○○、Ｓ○、Ｔ○○、Ｗ○○、Ｙ○○、Ｘ○○、Ｏ○○、Ｑ○○、Ｐ○○、Ｎ
○○、Ｍ○○、Ｌ○○、戌○○○、ｃ○○、Ｖ○○、寅○○、辰○○、卯○○、乙○○、巳○、癸○○、午○○、未○○、ａ○○○、甲○○○、己○○、辛○○、庚○○、壬○○、丑○○、子○○、Ｋ○○、宙○○、宇○○、Ａ○○、天○○、玄○○、地○○、丙○○○、Ｃ○、戊○○、Ｂ○○保持公同共有。
訴訟費用由兩造按附表二所示比例負擔。
　　事　　實
甲、原告方面：
一、聲明：求為判決如主文所示。
二、陳述：
（一）、坐落台中縣豐原市○○段第四八三之一地號、地目建、面積０．０二四七公
        頃土地（下稱系爭土地）為兩造所共有，應有部分如附表一所示；原共有人
        之一蔡秋旺（應有部分二分之一）死亡後繼承人及代位繼承人有被告Ｅ○○
        、Ｚ○○、丁○○○、申○○○、Ｈ○○、黃○○○、ｂ○○○、Ｄ○○、
        Ｆ○○、ｄ○○、Ｊ○○○、Ｕ○○、酉○○○、亥○○○、Ｒ○○、Ｓ○
        、Ｔ○○、Ｗ○○、Ｙ○○、Ｘ○○、Ｏ○○、Ｑ○○、Ｐ○○、Ｎ○○、
        Ｍ○○、Ｌ○○、戌○○○、ｃ○○、Ｖ○○、寅○○、辰○○、卯○○、
        乙○○、巳○、癸○○、午○○、未○○、ａ○○○、甲○○○、己○○、
        辛○○、庚○○、壬○○、丑○○、子○○、Ｋ○○、宙○○、宇○○、Ａ
        ○○、天○○、玄○○、地○○、丙○○○、Ｃ○、戊○○、Ｂ○○等五十
        六人（下稱被告Ｅ○○等五十六人），尚未辦理繼承登記，而為公同共有。
（二）、兩造間就系爭土地無法達成協議分割，復未訂立不分割契約，又查無不能分
        割之情事，爰請求分割。而系爭土地原共有人之一蔡秋旺死亡後繼承人及代
        位繼承人有被告Ｅ○○等五十六人，其等就系爭土地之應有部分既尚未辦理
        繼承登記，原告自得請求其等辦理繼承登記。又系爭土地緊臨馬路為長方形
        ，兩造均蓋有房屋，並分管占有使用中，為消滅共有關係及不拆除地上物起
        見，請依附圖乙案所示之分割方案為分割，較為公平合理，亦為兩造之意思
        ，俾能地盡其利，發揮經濟效益。
三、證據：提出土地登記謄本、地籍圖謄本各一件、舊式及新式戶籍謄本共一０四件
    ，並聲請囑託台中縣豐原地政事務所派員會同勘驗、複丈系爭土地之地上物及製
    作分割方案。
乙、被告方面：被告Ｅ○○、Ｚ○○、丁○○○、申○○○、Ｈ○○、黃○○○、ｂ
    ○○○、Ｄ○○、ｄ○○、Ｊ○○○、Ｕ○○、亥○○○、Ｓ○、Ｑ○○、寅○○、辰○○、卯○○、乙○○、巳○、癸○○、午○○、未○○、辛○○、庚○○、壬○○、丑○○、子○○、Ｋ○○、Ａ○○、天○○、玄○○、地○○、丙○○○、Ｃ○、戊○○、Ｂ○○未於言詞辯論期日到場，亦未提出書狀作何聲明
    或陳述；被告Ｆ○○、酉○○○、Ｒ○○、Ｔ○○、Ｗ○○、Ｙ○○、Ｘ○○、
    Ｐ○○、Ｎ○○、Ｍ○○、Ｌ○○、戌○○○、ｃ○○、Ｖ○○、ａ○○○、甲○○○、己○○、宙○○、宇○○未於最後言詞辯論期日到場，據其以前之陳述
    均稱：同意原告之分割方案；被告Ｇ○○、Ｏ○○則陳稱：同意原告之分割方案
    。
    理　　由
壹、程序方面：
    被告Ｅ○○、Ｚ○○、丁○○○、申○○○、Ｈ○○、黃○○○、ｂ○○○、Ｄ
　　○○、Ｆ○○、ｄ○○、Ｊ○○○、Ｕ○○、酉○○○、亥○○○、Ｒ○○、Ｓ
　　○、Ｔ○○、Ｗ○○、Ｙ○○、Ｘ○○、Ｑ○○、Ｐ○○、Ｎ○○、Ｍ○○、Ｌ
　　○○、戌○○○、ｃ○○、Ｖ○○、寅○○、辰○○、卯○○、乙○○、巳○、
　　癸○○、午○○、未○○、ａ○○○、甲○○○、己○○、辛○○、庚○○、壬○○、丑○○、子○○、Ｋ○○、宙○○、宇○○、Ａ○○、天○○、玄○○、
　　地○○、丙○○○、Ｃ○、戊○○、Ｂ○○受合法通知，無正當理由，未於言詞
　　辯論期日或最後言詞辯論期日到場，核無民事訴訟法第三百八十六條各款所列情
    形，爰依原告之聲請，由其一造辯論而為判決。
貳、實體方面：
一、共有人就共有物之分割方法不能達成協議者，任何共有人得請求法院判決分割共
    有物，民法第八百二十四條第二項定有明文；分割共有物既對物之權利有所變動
    ，即屬處分行為之一種，凡因繼承於登記前已取得不動產物權者，其取得雖受法
    律之保護，不以其未經繼承登記而否認其權利，但繼承人如欲分割其因繼承而取
    得公同共有之遺產，因屬於處分行為，依民法第七百五十九條規定，自非先經繼
    承登記，不得為之，且為訴訟經濟計，當事人一訴請求辦理繼承登記後再為分割
    ，並無不可（最高法院六十八年度第十三次民事庭會議、七十年度第二次民事庭
    會議決議、六十九年台上字第一０一二號判例參照）。
二、原告主張系爭土地為兩造所共有，應有部分如附表一所示；原共有人之一蔡秋旺
    死亡後繼承人、代位繼承人及再轉繼承人有被告Ｅ○○等五十六人，尚未辦理繼
    承登記，而為公同共有，為到場被告所不爭執，並據原告提出土地登記謄本、地
    籍圖謄本各一件、舊式及新式戶籍謄本共一０四件，堪信為真正；又原告主張該
    土地無不能分割之情形，兩造就之亦無不分割之特約，且就分割方法未能達成協
    議一節，亦為到場之被告所不否認，亦足信為實在。則原告依共有物分割請求權
    ，求為判決蔡秋旺之繼承人、代位繼承人與再轉繼承人即被告Ｅ○○等五十六人
    辦理繼承登記，並請求分割系爭土地等主張，揆諸前揭說明，應無不合。
三、查系爭土地呈長方形，土地之南邊面臨台中縣豐原市○○街五巷，該巷道寬度約
    為六公尺，而系爭土地上建物之現況如附圖甲案所示，甲案１部分為尚在整修施
    工中本為蔡秋旺所有（現應為被告Ｅ○○等五十六人公同共有）現為第三人占用
    之混凝土造平房，２部分為原告所有外觀頗為老舊非近日內建築之磚造平房，３
    部分為被告Ｇ○○所有外觀甚為破舊已建築有相當年代之磚木造平房，業經本院
    囑託台中縣豐原地政事務所派員會同勘驗、複丈屬實，製有勘驗筆錄及複丈成果
    圖（即附圖甲案）可稽，且經勘驗期日到場之原告及被告陳明在卷，足堪認定。
    另系爭土地之原共有人，係依如附圖甲案約定分管占有系爭土地之事實，除為到
    場之被告所不否認外，本院參酌上開建物之坐落現況，亦可資佐憑，應屬實在。
四、本院審酌系爭土地之共有型態、共有物之性質、右揭通路、地上物、分管情形、
    當事人之意願、應有部分面積、各共有人間之經濟利益、未來之利用等情，認為
    系爭土地依附圖乙案所示分割方案為分割，應屬公平妥適，蓋：
（一）、繼承人有數人時，在分割遺產前，各繼承人對於遺產全部為公同共有，民法
        第一千一百五十一條定有明文，是故各繼承人雖按其應繼分繼承全部遺產，
        但於分割遺產前，就遺產之公同共有物並無所謂之應有部分之比例存在（最
        高法院三十七年上字第六四一九號判例參照）。本件係原告對共有人之被告
        等就共有之系爭土地為分割，並非繼承人相互間請求就其等繼承之所有遺產
        為分割，被告Ｅ○○等五十六人亦從未表示同意就其分得土地登記為分別共
        有，於被告Ｅ○○等五十六人相互分割遺產前，就其等分配取得部分，自仍
        為公同共有（其等如欲就各特定部分分割單獨取得，應另行協議或請求分割
        遺產）。
（二）、法院裁判分割共有土地時，除因該土地內部分土地之使用目的不能分割（如
        為道路）或部分共有人仍願維持其共有關係，應就該部分土地不予分割或准
        該部分共有人成立新共有關係外，應將土地分配於各共有人單獨所有；共有
        物之分割，無論為原物分割或變價分割，原則上均應按應有部分之比例分配
        於各共有人（最高法院六十九年台上字第一八三一號判例；九十一年度台上
        字第二０八七號判決意旨參照）。系爭土地除被告Ｅ○○等五十六人就分得
        土地應仍為公同共有外，原告及被告Ｇ○○均無繼續保持共有之意願，是系
        爭土地應分為三部分，按兩造應有部分比例換算取得之面積，亦即原告取得
        ０．００四九四公頃（十分之二），被告Ｇ○○取得０．００七四一公頃（
        十分之三），被告Ｅ○○等五十六人公同共有取得面積０．００四九四公頃
        （二分之一）之方式為分割。
（三）、系爭土地既呈長方形，且土地之南邊面臨寬度六公尺之台中縣豐原市○○街
        五巷，依前開應有部分比例換算取得之面積，分為三部分時，依系爭土地之
        地形及所面臨巷道之情形，當僅能採南北向方式為分割，各分配取得部分始
        均能面臨該巷道，而採南北向方式為分割時，如單就土地之經濟價值及未來
        之利用情事考量，兩造就應分得何部分土地，對其等利益均無太大影響。其
        次，法院裁判分割共有物固不受分管契約之拘束，惟盡量依各共有人使用現
        狀定分割方法，以維持現狀，減少共有人所受損害，當不失為裁判分割斟酌
        之一種原則（最高法院九十一年度台上字第八０五號判決意旨參照），而系
        爭土地之原共有人，本係依如附圖甲案約定分管占有系爭土地，雖該分管之
        面積與兩造應有部分比例不符，原告及被告Ｇ○○所有之地上建物均頗為老
        舊，且無論採取何種分割方案，均無法避免原告及被告Ｇ○○所有建物部分
        被拆除（分管之面積及建物可能遭拆除部分，詳如附圖甲、丙案），但採乙
        案之分割方式，非但為到場之兩造所同意，且可盡量依兩造分管使用現狀定
        分割方法，以維持現狀，仍可將兩造可能受之損害減至最低。
（四）、系爭土地依附圖乙案所示分割方案為分割後，兩造取得土地面積均與其等應
        有部分相同，且均直接面臨台中縣豐原市○○街五巷，衡諸前開客觀情狀，
        兩造取得之各土地間應無差價存在，則兩造就其分得部分，無庸命為金錢補
        償。
五、綜上各節，原告本於共有物分割請求權，求為判決命被告Ｅ○○等五十六人辦理
    繼承登記，並主張依附圖乙案所示分割方案而為分割，為有理由，應予准許。
據上論結，本件原告之訴為有理由，依民事訴訟法第三百八十五條第一項前段、第七
十八條、第八十條之一、第八十五條第一項但書、第八十五條第二項，判決如主文。
中　　　華　　　民　　　國　　　　九十三　　年　　　一　　　月　八      日
　　　　　　　　　　　　　　　臺灣臺中地方法院民事第一庭
~B法　　　官　劉長宜
~F0
~T40
┌───────────────────────────┐
│附表一：　　　　　　　　　　　　　　　　　　　　　　　│
├─────────┬─────────────────┤
│  共   有   人    │      應    有    部    分        │
├─────────┼─────────────────┤
│一、Ｉ○○　　    │    十分之二                      │
├─────────┼─────────────────┤
│二、Ｇ○○　　    │    十分之三                      │
├─────────┼─────────────────┤
│三、Ｅ○○　      │    公同共有二分之一              │
│  　Ｚ○○　　    │                                  │
│  　丁○○○　　  │                                  │
│ 　 申○○○　    │                                  │
│  　Ｈ○○　　　  │                                  │
│    黃○○○　　  │                                  │
│    ｂ○○○　　  │                                  │
│  　Ｄ○○　　　  │                                  │
│  　Ｆ○○        │                                  │
│    ｄ○○　　    │                                  │
│　　Ｊ○○○　　  │                                  │
│  　Ｕ○○　　    │                                  │
│    酉○○○　　  │                                  │
│ 　 亥○○○　　  │                                  │
│    Ｒ○○　　　  │                                  │
│    Ｓ○　　　　  │                                  │
│    Ｔ○○        │                                  │
│    Ｗ○○　　    │                                  │
│    Ｙ○○　　　  │                                  │
│    Ｘ○○　　    │                                  │
│ 　 Ｏ○○　　    │                                  │
│    Ｑ○○　　    │                                  │
│    Ｐ○○　　　  │                                  │
│    Ｎ○○　　　  │                                  │
│ 　 Ｍ○○　　    │                                  │
│    Ｌ○○　　　  │                                  │
│    戌○○○　    │                                  │
│    ｃ○○　　　  │                                  │
│ 　 Ｖ○○　　　  │                                  │
│ 　 寅○○　　　  │                                  │
│    辰○○　　　  │                                  │
│    卯○○　　    │                                  │
│    乙○○　　    │                                  │
│    巳○　　　    │                                  │
│    癸○○　　　  │                                  │
│    午○○　　　  │                                  │
│    未○○　　　  │                                  │
│    ａ○○○　    │                                  │
│    甲○○○　　  │                                  │
│    己○○        │                                  │
│    辛○○　　　  │                                  │
│    庚○○　　　  │                                  │
│    壬○○　　　  │                                  │
│    丑○○　　　  │                                  │
│    子○○　　　  │                                  │
│    Ｋ○○　　    │                                  │
│    宙○○　　    │                                  │
│    宇○○　　　  │                                  │
│    Ａ○○        │                                  │
│    天○○　　　  │                                  │
│    玄○○　　    │                                  │
│ 　 地○○　　    │                                  │
│    丙○○○　    │                                  │
│    Ｃ○　　　　  │                                  │
│    戊○○　　　  │                                  │
│    Ｂ○○　　　  │                                  │
└─────────┴─────────────────┘
~F0
~T40
┌───────────────────────────┐
│附表二：　　　　　　　　　　　　　　　　　　　　　　　│
├─────────┬─────────────────┤
│  當   事   人    │    應負擔訴訟費用比例　          │
├─────────┼─────────────────┤
│一、Ｉ○○　　    │　　十分之二　                    │
├─────────┼─────────────────┤
│二、Ｇ○○　　    │    十分之三                      │
├─────────┼─────────────────┤
│三、Ｅ○○　      │　　連帶負擔二分之一              │
│  　Ｚ○○　　    │                                  │
│  　丁○○○　　  │                                  │
│ 　 申○○○　    │                                  │
│  　Ｈ○○　　　  │                                  │
│    黃○○○　　  │                                  │
│    ｂ○○○　　  │                                  │
│  　Ｄ○○　　　  │                                  │
│  　Ｆ○○        │                                  │
│    ｄ○○　　    │                                  │
│　　Ｊ○○○　　  │                                  │
│  　Ｕ○○　　    │                                  │
│    酉○○○　　  │                                  │
│ 　 亥○○○　　  │                                  │
│    Ｒ○○　　　  │                                  │
│    Ｓ○　　　　  │                                  │
│    Ｔ○○        │                                  │
│    Ｗ○○　　    │                                  │
│    Ｙ○○　　　  │                                  │
│    Ｘ○○　　    │                                  │
│ 　 Ｏ○○　　    │                                  │
│    Ｑ○○　　    │                                  │
│    Ｐ○○　　　  │                                  │
│    Ｎ○○　　　  │                                  │
│ 　 Ｍ○○　　    │                                  │
│    Ｌ○○　　　  │                                  │
│    戌○○○　    │                                  │
│    ｃ○○　　　  │                                  │
│ 　 Ｖ○○　　　  │                                  │
│ 　 寅○○　　　  │                                  │
│    辰○○　　　  │                                  │
│    卯○○　　    │                                  │
│    乙○○　　    │                                  │
│    巳○　　　    │                                  │
│    癸○○　　　  │                                  │
│    午○○　　　  │                                  │
│    未○○　　　  │                                  │
│    ａ○○○　    │                                  │
│    甲○○○　　  │                                  │
│    己○○        │                                  │
│    辛○○　　　  │                                  │
│    庚○○　　　  │                                  │
│    壬○○　　　  │                                  │
│    丑○○　　　  │                                  │
│    子○○　　　  │                                  │
│    Ｋ○○　　    │                                  │
│    宙○○　　    │                                  │
│    宇○○　　　  │                                  │
│    Ａ○○        │                                  │
│    天○○　　　  │                                  │
│    玄○○　　    │                                  │
│ 　 地○○　　    │                                  │
│    丙○○○　    │                                  │
│    Ｃ○　　　　  │                                  │
│    戊○○　　　  │                                  │
│    Ｂ○○　　　  │                                  │
└─────────┴─────────────────┘
右正本係照原本作成。
如不服本判決，應於裁定送達後二十日內向本院提出上訴狀。
中　　　華　　　民　　　國　　　　九十三　　年　　　一　　　月　八      日
~B法院書記官
